臺灣高雄地方法院刑事判決　　　　　　　95年度訴字第4330號
公　訴　人　臺灣高雄地方法院檢察署檢察官
被　　　告　甲○○
上列被告因違反毒品危害防制條例案件，經檢察官提起公訴（95
年度毒偵字第7930號）暨移請本院併案審理（96年度毒偵字第10
52號），因被告就被訴事實為有罪之陳述，經本院告知簡式審判
程序意旨，並聽取公訴人及被告之意見後，本院合議庭裁定由受
命法官獨任依簡式審判程序審理，判決如下：
    主  文
甲○○施用第一級毒品，處有期徒刑拾月。扣案如附表編號(二)所
示注射針筒壹支沒收。
    事  實
一、甲○○前因施用毒品案件，經本院90年度毒聲字第2550號裁
    定送觀察、勒戒後，認有繼續施用毒品傾向，再以90年度毒
    聲字第3271號裁定令入戒治處所施以強制戒治，於民國93年
    10月8 日執行完畢釋放，另由臺灣高雄地方法院檢察署以93
    年度戒毒偵字第1045號為不起訴處分確定。詎其猶不知悛悔
    ，復基於施用第一級毒品海洛因之犯意，於前開強制戒治執
    行完畢釋放後5 年內，自95年8 月22日起至同年12月20日某
    時許止（不含同年8 月24日起至同年8 月30日之在押期間）
    ，分別在其友人林昌政所有之工寮及高雄縣旗山鎮某不詳加
    油站內，以將海洛因摻水後、再以針筒注射之方式，約以每
    2 至3 日注射1 次之頻率，非法施用第一級毒品海洛因多次
    。嗣先後於附表所示時、地遭警查獲，並經其同意後採尿送
    驗，始查悉上情，另扣得如附表所示之物品。
二、案經高雄縣政府警察局旗山分局先後報請台灣高雄地方法院
    檢察署檢察官偵查起訴暨移送併案審理。
    理  由
一、本件被告甲○○係違反毒品危害防制條例第10條第1 項施用
    第一級毒品罪，其法定刑為死刑、無期徒刑、最輕本刑為3
    年以上有期徒刑以外之罪，於準備程序進行中，被告就被訴
    事實為有罪之陳述，由受命法官告知簡式審判程序之要旨並
    聽取其與公訴人之意見，經被告同意適用簡式審判程序後，
    本院亦認無不得或不宜改依簡式審判程序進行之處，爰依刑
    事訴訟法第273 條之1 第1 項、第284 條之1 規定，本院合
    議庭裁定裁定本件由受命法官獨任進行簡式審判程序，合先
    敘明。
二、上揭事實，業有台灣檢驗科技股份有限公司濫用藥物尿液檢
    驗報告2 份、真實姓名對照表及尿液採證檢驗對照表各1 件
    在卷可稽，另扣得被告所有如附表編號(二)所示注射針筒1 支
    可資佐證，復據被告於本院審理中坦認上情不諱，足徵被告
    之自白核與事實相符，堪予採信。另查，被告前因施用毒品
    案件，經裁定送觀察、勒戒後，認有繼續施用毒品傾向，再
    以裁定令入戒治處所施以強制戒治，於93年10月8 日執行完
    畢釋放等情，有臺灣高等法院被告前案紀錄表1 份附卷可參
    ，足認被告確於前開強制戒治執行完畢釋放後、5 年內再犯
    毒品危害防制條例第10條第1 項之施用第一級毒品罪。職是
    ，本件事證明確，被告前揭犯行洵堪認定，應依法論科。
三、查海洛因係毒品危害防制條例第2 條第2 項第1 款所定第一
    級毒品，依法不得持有、施用及販賣。核被告甲○○所為，
    係違反毒品危害防制條例第10條第1 項施用第一級毒品罪。
    其施用第一級毒品海洛因前持有海洛因之低度行為，應為施
    用之高度行為所吸收，不另論罪。又被告先後多次施用毒品
    犯行，乃係基於單一行為決意而反覆多次實施構成要件相同
    之罪，為避免造成過度評價，本院爰認應包括論以一罪，方
    屬適法（詳後述）。爰審酌被告前因施用毒品案件，經施以
    強制戒治後，竟再為本件施用毒品犯行，足見其惡習已深，
    且戒絕毒癮之意志不堅，未能體悟施用毒品對自己、家人造
    成之傷害及社會之負擔，自屬可議；惟念其於犯後態度良好
    ，並能坦承犯行及施用毒品本質上係屬戕害自身健康之行為
    ，尚未直接危害他人，反社會性程度應屬較低等一切情狀，
    量處如主文所示之刑，以資懲儆。至扣案如附表編號(二)所示
    未開封使用之注射針筒1 支，業經被告坦承為其所有且供本
    件施用第一級毒品犯罪所用之物，爰依刑法第38條第1 項第
    2 款規定諭知沒收。此外，被告前於95年8 月23日為警查獲
    時雖併予查獲如附表編號(一)所示之注射針筒1 支，然該等物
    品迭據被告否認為其所有，並辯稱伊於95年8 月22日在友人
    林昌政住處工寮內施用毒品後，渠2 人始於次日前往該處果
    園摘水果而遭警查獲等語，故本件尚乏積極事證可資證明上
    開注射針筒果係被告所有、或與其前揭施用毒品犯行相涉，
    況該等物品送請鑑驗結果亦未檢出毒品陽性反應，亦有卷附
    高雄醫學大學附設中和紀念醫院檢驗報告1 份可證，是以本
    院乃認猶未可就附表編號(一)所示注射針筒1 支逕予諭知沒收
    或沒收銷燬為當，附此敘明。
四、關於施用毒品罪數認定之說明：
    查我國審判實務針對行為人遭警多次查獲施用同種類毒品之
    犯行，向來均採取「連續犯」之見解，認為行為人各次施用
    毒品犯行均應構成毒品危害防制條例第10條之施用毒品罪，
    惟因主觀上具有概括犯意、且所犯者亦係構成要件相同之罪
    ，故應依修正前刑法第56條連續犯規定論以一罪，並加重其
    刑。然我國刑法前自95年7 月1 日業已刪除連續犯規定，從
    而本院乃認有關施用毒品犯罪之罪數究應如何認定，自有重
    新檢討之必要。經查：
  (一)蓋我國刑法體系架構主要乃繼受德、日二國大陸法系之概念
    ，針對行為人先後或同時以單一行為（包括自然意義之一行
    為與法律意義之一行為）或多次行為而實現多數犯罪構成要
    件之情形，並非截然採取一罪一罰之論罪模式，而須由法院
    依個案情形判斷其是否構成法規競合（例如特別關係、補充
    關係、吸收關係等）、或依法論以一罪或分論併罰。又刑法
    罪數之目的即在於如何同時對行為人之主觀犯罪意思及客觀
    犯罪行為做出適當評價、進而賦予刑罰之法律效果，未可偏
    廢一方。因此，除單純一罪之情形外，法院面對行為人罪數
    之處理，一方面既要避免評價不足之缺漏，他方面亦須避免
    過度評價（或重複評價）之不當，因此，無論係刑法理論上
    所稱接續犯、繼續犯、集合犯或包括一罪等概念，以及修正
    前刑法所明定之連續犯、牽連犯等規定，俱係由此概念衍生
    而來。是以針對前述法律評價之過程，首應釐清者乃係行為
    人客觀上所實施之行為個數，復佐以各該行為性質、時空關
    係是否緊密結合，以及依一般社會通念是否均認得以單一行
    為加以論斷等因素，用以判斷行為人主觀上是否果係基於單
    一（或同一）行為決意而實施前揭行為，方能據此憑為行為
    人罪數討論之基礎。準此，我國審判實務以往針對多次施用
    毒品雖一概論以連續犯，然本院認為透過刑法制裁手段處罰
    施用毒品行為之目的，乃有鑑於毒品具有成癮性、濫用性且
    可能對社會造成一定程度危害，遂有立法加以禁絕之必要，
    此觀諸毒品危害防制條例第2 條第1 項規定內容甚明，故同
    條例第2 條第2 項依據毒品成癮性、濫用性及對社會危害性
    程度不同而將之分類為四級，以資規範。由於我國所查獲施
    用毒品者所慣常施用之海洛因及甲基安非他命業經毒品危害
    防制條例第2 條第2 項第1 款、第2 款分別列明為第一級毒
    品與第二級毒品，故針對施用此類毒品之行為人，無論係該
    條例明文規定該等毒品具有高度成癮性、或科學上認定一旦
    施用此二類毒品確有難以戒絕、且須反覆施用之情形，或本
    諸法院歷來審理施用毒品案件之經驗可知施用毒品者大抵均
    有重覆涉犯施用毒品之罪，迭經法院裁定觀察勒戒、強制戒
    治或科刑判決之情況，甚而衡諸一般社會常情亦可推認施用
    毒品之人往往會成癮並產生長期依賴之心理，而有反覆施用
    之情事。綜此觀之，吾人當可合理推斷施用毒品者多次施用
    同種類毒品之行為，乃係基於滿足毒癮之單一行為決意而反
    覆實施，進而觸犯相同構成要件之罪，合先敘明。
  (二)次者，針對各次施用毒品犯罪是否必須獨立加以評價？本院
    認為此一問題與一般犯罪情形並無不同。試舉例言之，倘行
    為人於同一時間、地點，以將海洛因摻入香菸內點燃吸食之
    方式，接連多次吸食海洛因（或將海洛因摻水後、以針筒接
    連注射血管多次），由於此等行為彼此時間、地點俱屬密切
    接近，客觀上足認係單一行為之多次舉止，且行為人主觀上
    所認識者亦屬基於單一犯意所為之，接續侵害同一法益，核
    與傷害罪之行為人於同一毆打被害人之過程中先後毆打其頭
    部及身體、或行竊者在同一時、地接續偷竊不同種類物品之
    情殊無差異，倘吾人面對上開各類犯罪情形均論以接續犯者
    ，當無疑義。惟一旦行為人於前次施用毒品後，相隔一定時
    間又因毒癮發作而更行施用毒品，此際是否得就其後施用毒
    品之舉另行論以一罪而單獨處罰？本院以為施用毒品者前次
    施用毒品行為雖因毒癮稍解而暫停繼續施用，然因其毒癮仍
    屬存在而未全然戒絕，且衡情行為人主觀上亦存有一旦毒癮
    發作、將再次施用毒品之犯罪認識，是其客觀上雖分次實施
    施用毒品構成要件行為，然主觀上仍僅具有單一施用毒品之
    行為決意，此乃施用毒品犯罪類型之特性，要不得徒以行為
    人先後施用毒品之時間、空間有所區隔而亦其結論，否則縱
    令客觀上滿足施用毒品行為之評價，然對於行為人主觀上僅
    具有單一施用毒品之事實則有重複評價之不當。況承前所述
    ，各次犯罪行為彼此間時、空因素是否密接乃係行為人主觀
    上是否具有單一決意之判斷基準，非可逕引為罪數評價之要
    件，故有關施用毒品犯罪之罪數評價，自應審酌行為人各該
    施用毒品之舉是否係出於單一行為決意、進而多次實施同一
    構成要件行為。倘依卷附證據可資認定行為人先後施用毒品
    果係出於個別、單獨之行為決意（例如長期施用安非他命、
    偶而施用一次MDMA；或施用海洛因後業已接受戒癮治療、經
    過相當時間後再行施用者），自應分別論以數罪為當；惟倘
    行為人確係基於單一行為決意而反覆多次施用毒品，由於其
    係本諸單一意思決定、實施相同構成要件之罪，各行為間彼
    此間具有密接關連性，侵害法益內容亦屬同一，自應包括論
    以一罪、即以法律上一罪加以評價，並視其犯罪程度之差異
    （如施用次數、施用期間等）而科予適當之刑，方不致產生
    前述過度評價之不當。
  (三)職是，我國雖因刑法刪除連續犯規定、以致法院針對行為人
    多次施用毒品犯罪型態之處理上有所歧異，然本院基於前述
    理由乃認定有關施用毒品犯罪本質上應係成立「包括一罪」
    ，亦即不問行為人施用毒品次數之多寡，均應以單一施用毒
    品罪論斷，此乃法律見解之變更，要非刑法第2 條所稱法律
    之變更，自不生法律比較適用之問題。綜前所述，查本件被
    告係自95年8 月22日起至同年12月20日某時許止，約以每2
    至3 日注射1 次之頻率，多次非法施用第一級毒品海洛因，
    復據其坦稱伊於95年8 月23日為警查獲後雖曾被羈押數日、
    但還是會因毒癮發作而想施用毒品，且伊交保後仍然繼續施
    用毒品等語屬實，是其客觀上雖有多次施用毒品行為，然主
    觀上乃基於施用第一級毒品海洛因之單一行為決意，且各該
    行為彼此間確屬密接，實非可就各次施用毒品之舉單獨予以
    評價，揆諸前揭說明，本院乃認應就被告前揭數次施用毒品
    犯行包括論以單一之施用第一級毒品罪，方屬適法。
五、另查，本件被告除起訴書所載犯罪事實外，就移送併辦部分
    即臺灣高雄地方法院檢察署96年度毒偵字第1052號及其餘施
    用毒品犯行，雖未據公訴人起訴，然核與前揭已起訴部分具
    有實質上一罪關係，當為起訴效力所及，本院自應一併審理
    ，附此敘明。
據上論斷，應依刑事訴訟法第273 條之1 第1 項、第299 條第1
項前段，毒品危害防制條例第10條第1 項，刑法第11條前段，第
38條第1 項第2 款，判決如主文。
中　　華　　民　　國　　96　　年　　3 　　月　　14　　日
                  刑事第四庭  法  官 陳明呈
以上正本證明與原本無異。
如不服本判決，應於收受送達後10日內向本院提出上訴書狀。
中　　華　　民　　國　　96　　年　　3 　　月　　16　　日
 　　　　　　　　　　　       書記官 林明忠
附錄本判決論罪科刑之法條：
毒品危害防制條例第十條
施用第一級毒品者，處六月以上五年以下有期徒刑。
施用第二級毒品者，處三年以下有期徒刑。
附表：
┌──┬───────┬──────────┬───────┬───────┐
│編號│偵查案號      │查扣物品種類、數量  │查獲時間      │查獲地點      │
├──┼───────┼──────────┼───────┼───────┤
│ (一) │95年度毒偵字第│殘留第一級毒品海洛因│95年8 月23日21│高雄縣旗山鎮南│
│    │7930號        │之注射針筒1 支      │時許          │榮街產業道路旁│
├──┼───────┼──────────┼───────┼───────┤
│ (二) │96年度毒偵字第│未開封使用之注射針筒│95年12月21日9 │高雄縣杉林鄉上│
│    │1052號        │1 支                │時30分許      │平村山仙路24巷│
│    │              │                    │              │內            │
└──┴───────┴──────────┴───────┴───────┘
